ACORDAO-COMPLETO-2423144

ACÓRDÃO 2380/2021 ATA 5/2021 - PRIMEIRA CÂMARA

VISTOS, relatados e discutidos estes autos de Tomada de Contas Especial instaurada pelo Fundo Nacional de Desenvolvimento da Educação (FNDE) , em desfavor da Sra. Iracy Andrade de Araújo e do Sr. João José de Carvalho Dantas, ambos ex-Prefeitos do Município de Campo Formoso/BA, em razão da omissão no dever de prestar contas de recursos repassados no exercício de 2005 à conta do Programa de Apoio aos Sistemas de Ensino para Atendimento à Educação para Jovens e Adultos (Peja) ;
ACORDAM os Ministros do Tribunal de Contas da União, reunidos em sessão da Primeira Câmara, em:
9.1. julgar irregulares as contas da Sra. Iracy Andrade de Araújo, com fundamento nos arts. 1º, inciso I, 16, inciso III, alíneas "b" e "c", da Lei 8.443/1992, c/c os arts. 19, caput, e 23, inciso III, da mesma Lei, e com os arts. 1º, inciso I, 209, incisos II e III, 210 e 214, inciso III, do Regimento Interno, condenando-a ao pagamento das quantias a seguir especificadas, com a fixação do prazo de quinze dias, a contar da notificação, para comprovar, perante o Tribunal (art. 214, inciso III, alínea "a", do Regimento Interno) , o recolhimento da dívida aos cofres do Fundo Nacional de Desenvolvimento da Educação, atualizada monetariamente e acrescida dos juros de mora, calculados a partir das datas discriminadas, até a data do recolhimento, na forma prevista na legislação em vigor, abatendo-se, na oportunidade, valor eventualmente já ressarcido;
	Data
	 Valor (R$) 

	23/6/2005
	7.818,20 

	9/8/2005
	10.325,00 

	16/8/2005
	8.460,00 

	16/8/2005
	3.625,00 

	2/9/2005
	10.660,00 

	5/9/2005
	13.178,00 

	15/9/2005
	38.542,80 

	15/9/2005
	12.518,00 

	16/9/2005
	4.450,00 

	19/9/2005
	14.740,00 

	28/9/2005
	2.080,00 

	1º/11/2005
	8.425,00 

	1º/11/2005
	3.790,00 

	8/11/2005
	5.359,00 

	9/11/2005
	5.990,00 

9.2. julgar irregulares as contas do Sr. João José de Carvalho Dantas, com fundamento nos arts. 1º, inciso I, 16, inciso III, alíneas "b" e "c", da Lei 8.443/1992, c/c os arts. 19, caput, e 23, inciso III, da mesma Lei, e com os arts. 1º, inciso I, 209, incisos II e III, 210 e 214, inciso III, do Regimento Interno, condenando seu espólio ou os herdeiros legais, caso tenha havido partilha de bens, até o limite do patrimônio transferido, ao pagamento das quantias a seguir especificadas, com a fixação do prazo de quinze dias, a contar da notificação, para comprovar, perante o Tribunal (art. 214, inciso III, alínea "a", do Regimento Interno) , o recolhimento da dívida aos cofres do Fundo Nacional de Desenvolvimento da Educação, atualizada monetariamente e acrescida dos juros de mora, calculados a partir das datas discriminadas, até a data do recolhimento, na forma prevista na legislação em vigor, abatendo-se, na oportunidade, valor eventualmente já ressarcido;
	Data
	 Valor (R$) 

	21/12/2005
	4.000,00 

	28/12/2005
	285,00 

	29/12/2005
	570,00 

9.3. aplicar à Sra. Iracy Andrade de Araújo a multa prevista no art. 57 da Lei 8.443/1992 c/c o art. 267 do Regimento Interno, no valor de R$ 30.000,00 (trinta mil reais) , com a fixação do prazo de quinze dias, a contar da notificação, para comprovar, perante o Tribunal (art. 214, inciso III, alínea "a", do Regimento Interno) , o recolhimento da dívida aos cofres do Tesouro Nacional, atualizada monetariamente desde a data deste Acórdão até a do efetivo recolhimento, se for paga após o vencimento, na forma da legislação em vigor;
9.4. autorizar, desde logo, nos termos do art. 28, inciso II, da Lei 8.443/1992, a cobrança judicial das dívidas caso não atendida a notificação; e
9.5. encaminhar cópia deste Acórdão à Procuradoria da República no Estado da Bahia, nos termos do art. 16, §3º, da Lei 8.443/1992 e do art. 209, § 7º, do Regimento Interno/TCU.

Tomada de Contas Especial. Programa de Apoio aos Sistemas de Ensino para Atendimento à Educação para Jovens e Adultos, exercício de 2005, firmado entre Fundo Nacional de Desenvolvimento da Educação-FNDE e Município de Campo Formoso/BA.

Primeira Câmara

Prefeitura Municipal de Campo Formoso/BA.

3. Responsáveis: Iracy Andrade de Araújo, ex-Prefeita (CPF XXX.406.905-XX); João José de Carvalho Dantas, ex-Prefeito (CPF XXX.067.605-XX - falecido).

13.1. Ministros presentes: Walton Alencar Rodrigues (Presidente), Benjamin Zymler, Vital do Rêgo e Jorge Oliveira.
13.2. Ministros-Substitutos presentes: Augusto Sherman Cavalcanti (Relator) e Weder de Oliveira.

ACORDAO-COMPLETO-2557899

Acórdão 7986/2022 - Primeira Câmara

ACORDAO-COMPLETO-2477552

Acórdão 18373/2021 - Primeira Câmara

AUGUSTO SHERMAN

Adoto, como relatório, a instrução elaborada pela SecexTCE e endossada pelo corpo diretivo da unidade, bem como o parecer divergente do MP/TCU (peças 47/50) .
I - INSTRUÇÃO DA SECEX/TCE
	"Trata-se de tomada de contas especial instaurada pelo Fundo Nacional de Desenvolvimento da Educação, em desfavor da Sra. Iracy Andrade de Araújo, prefeita de Campo Formoso (de 1º/1 a 21/11/2005 e de 2009 a 2012) e do Sr. João José de Carvalho Dantas (de 22/11/2005 a 10/3/2006) , em razão da omissão no dever de prestar contas dos recursos repassados ao município de Campo Formoso - BA, no exercício de 2005, por conta do Programa de Apoio aos Sistemas de Ensino para Atendimento à Educação para Jovens e Adultos (Peja) .
2.	A TCE, originalmente autuada sob a responsabilidade de agir da Secex/BA, foi redistribuída para a Secex/AM por meio da Portaria-Segecex 25, de 31 de agosto de 2015, no âmbito do 'Projeto TCE Estados'.
3.	À conta do Peja, programa de ação continuada, o FNDE repassou ao município de Campo Formoso - BA, no exercício de 2005, o valor de R$ 132.624,99, liberados mediante as Ordens Bancárias 20050B695145, 20050B695145 e 20050B695147, todas no valor de R$ 44.208,33, cujo dispêndio se deu da seguinte maneira:
Tabela 1: Peja 2005.
	Data
	Valor (R$) 
	Data
	Valor (R$) 

	23/6/2005
	7.818,20
	19/9/2005
	14.740,00

	9/8/2005
	10.325,00
	28/9/2005
	2.080,00

	16/8/2005
	8.460,00
	1º/11/2005
	8.425,00

	16/8/2005
	3.625,00
	1º/11/2005
	3.790,00

	2/9/2005
	10.660,00
	8/11/2005
	5.359,00

	5/9/2005
	13.178,00
	9/11/2005
	5.990,00

	15/9/2005
	38.542,80
	21/12/2005
	4.000,00

	15/9/2005
	12.518,00
	28/12/2005
	285,00

	16/9/2005
	4.450,00
	29/12/2005
	570,00

Fonte: Informação 346/2014/DIREC/COTCE/CGCAP/DIFIN/FNDE (peça 1, p. 5-17) .
4.	Segundo a Informação 346/2014/DIREC/COTCE/CGCAP/DIFIN/FNDE (peça 1, p. 5-17) , os valores acima foram extraídos do extrato bancário da Conta Corrente 117609, Agência 1719, no período de 1º/1/2005 a 10/3/2006, devendo ser considerado que o valor de R$ 28.378,83 passou do exercício de 2004 para o de 2005, e a quantia de R$ 6.187,82 que foi mantida em conta foi aprovada na prestação de contas de 2006.
5.	Transcorrido o prazo para prestação de contas, os responsáveis foram notificados (peça 1, p. 233-236 e 237-239) . O documento expedido ao Sr. João José de Carvalho Dantas retornou dos correios com a informação 'mudou-se', razão pela qual o responsável foi notificado por via editalícia (peça 1, p. 247 e 265) . Ao se manterem silentes, o FNDE instaurou a presente TCE.
6.	O Certificado de Auditoria 604/2015 foi pela irregularidade (peça 1, p. 301) ; igual conclusão foi lançada no Parecer do Dirigente do Órgão de Controle Interno (peça 1, p. 302) . Foi colhida a ciência ministerial (peça 1, p. 303) .
7.	Instrução inicial propôs a citação e a audiência dos responsáveis em razão da não comprovação da boa e regular aplicação dos recursos ante à omissão no dever de prestar contas (peça 5) , no que houve aquiescência da titular da unidade técnica (peça 6) .
8.	Realizadas as citações e audiências (peças 8 e 9) , repetiu-se o ocorrido com o Sr. João José de Carvalho relatado no item 4 acima, motivo pelo qual foi citado por edital (peças 14 e 15) . A Sra. Iracy Andrade compareceu nos autos para requerer prorrogação de prazo (peça 11) . Todavia, ambos os responsáveis permanecer inertes. Por isso, instrução anterior (peça 18) propôs a condená-los em débito com aplicação de multa.
9.	No entanto, estando o processo no MP/TCU, no dia 15/12/2016 a Sra. Iracy Andrade de Araújo acostou seus argumentos de defesa (peça 20) . Diante disso, por proposta do Parquet (peça 21) , o Sr. Ministro-Relator determinou a devolução do feito a esta unidade técnica, para análise das alegações de defesa (peça 22) .
10.	Nesse ínterim, foi bem-sucedida a citação do Sr. João José de Carvalho noutro endereço (peças 24 e 25) . Outrossim, como a Sra. Iracy Andrade apresentou documentação também perante o FNDE, a autarquia houve por bem remetê-la a este Tribunal, tendo em vista o adiantado da tramitação da TCE (peças 26 e 27) .
11.	Recolhida a documentação, a instrução seguinte (peça 28) , propôs o envio da prestação de contas para análise do FNDE, com o consequente sobrestamento deste processo. Com a concordância dos titulares da subunidade (peça 29) e da unidade técnica (peça 30) , bem como opinião favorável do Ministério Público Especial (peça 31) , o Acórdão 248/2018-TCU-Primeira Câmara (Rel. Ministro-Substituto Augusto Sherman Cavalcanti) determinou que o FNDE analisasse a prestação de contas intempestivamente apresentada (peça 35) .
12.	Dessa análise, resultou a opinião da autarquia pela insuficiência da defesa da Sra. Iracy Andrade para conseguir elidir o débito, através da emissão da Nota Técnica nº 6/2018/DAESP/COPRA/CGAPC/DIFIN (peças 39 e 40) .
13.	Assim, ao analisar a prestação de contas do Peja/2005 referente a Campo Formoso - BA, intempestivamente apresentada pela ex-prefeita Iracy Andrade de Araújo, o FNDE concluiu que não continha a documentação mínima obrigatória estabelecida na Resolução FNDE 25/2005, visto que não estava acompanhada do parecer do Conselho de Acompanhamento e Controle Social do Fundo de Manutenção e Desenvolvimento do Ensino Fundamental e de Valorização do Magistério (Cacs-Fundef) , o qual, consoante exposto no §3º do artigo 10 do citado normativo, é obrigatório na prestação de contas do Peja/2005 (peça 39, p. 3, sem grifo na origem) :
Art.10 O OEx elaborará e remeterá, ao CACS-FUNDEF, a prestação de contas dos recursos financeiros recebidos à conta do Fazendo Escola, até 10 de fevereiro do exercício subseqüente.
§1º A prestação de contas será constituída do Demonstrativo da Execução da Receita e da Despesa de Pagamentos Efetuados e da Conciliação Bancária - respectivamente, Anexos I e II desta Resolução, acompanhados do extrato bancário da conta única e específica do Programa.
§2º Na hipótese de não apresentação ou de qualquer irregularidade na prestação de contas, o CACS-FUNDEF solicitará ao OEx esclarecimentos e, se for o caso, a regularização da situação.
§3º O CACS-FUNDEF, após análise dos Anexos I e II desta Resolução, emitirá parecer conclusivo - Anexo III desta Resolução - acerca da prestação de contas e apresentará ao FNDE, até o dia 31 de março do mesmo ano, os Anexos I, II e III desta Resolução, acompanhados do extrato bancário da conta única e específica do Programa.
	(...) 
6. CONCLUSÃO 6.1. Diante do exposto, considerando o conteúdo posto à vista no item 5 desta, manifesta-se pela insuficiência da defesa em tela. 
6.2. Por conseguinte, opina-se, ainda, pela manutenção do débito que perfizera a monta total de R$ 132.624,99, que fora imputado à Senhora Iracy Andrade de Araújo e, pois, a continuidade da Tomada de Contas Especial (TCE) .
14.	A Secex/AM, Unidade responsável por agir à época da última instrução, apresentou a proposta de encaminhamento no sentido de julgar irregulares as contas da Sra. Iracy Andrade de Araújo e do Sr. João José de Carvalho Dantas, condenando-os ao pagamento do débito quantificado conforme o período de gestão de cada responsável, e aplicando-lhes a multa individual prevista no art. 57 da Lei nº 8.443/92 (peças 43-44) .
15.	Entretanto, o d. representante do MP/TCU, em Parecer à peça 45, considerou necessário que os autos retornassem à Secex/AM para elaboração de nova instrução, de modo a contemplar a análise das informações e dos documentos que compõem as alegações de defesa da Sra. Iracy Andrade de Araújo (peça 20) , tendo em vista os seguintes pontos:
15.1.  A responsável deveria apresentar alegações de defesa capazes de demonstrar a regular aplicação dos recursos do Peja/2005, que poderia ser comprovada por meio de notas fiscais, recibos, processos de pagamento, extratos bancários da conta específica e da aplicação financeira, processos licitatórios, contratos, bem como documentos que comprovassem a execução do objeto pactuado;
15.2. Como a ex-prefeita teve seu mandato interrompido em 21/11/2005, não lhe caberia responder pelo total de recursos do programa aplicados em 2005, tampouco apresentar a prestação de contas final do Peja, referente àquele exercício financeiro;
15.3. Contudo, o FNDE avaliou a documentação entregue pela Sra. Iracy em 6/12/2016 como se correspondesse à prestação de contas anuais do Peja/2005 (peça 26, p. 1) , considerando a necessidade de cumprimento de todos os requisitos previstos na Resolução FNDE nº 25/2005, inclusive o parecer do conselho de acompanhamento do programa (CACS-FUNDEF) , e concluiu que não estariam presentes os elementos necessários para sanar a omissão inicial, não tendo realizado a 'análise voltada a avaliar se a documentação probatória reunida se presta a demonstrar a regularidade dos gastos sob a responsabilidade da Sra. Iracy Andrade de Araújo'. 
16.	Concordando com esse entendimento, o Exmo. Sr. Ministro-Relator Augusto Sherman Cavalcanti, em Despacho na peça 46, determinou, 'com fundamento no art. 157 do RI/TCU, a restituição do processo à Secex/AM pra que adote a providência sugerida pelo MP/TCU no parecer constante da peça 45'.
17.	Encaminhados os autos a esta Unidade Técnica, passamos ao exame das alegações de defesa apresentadas pela Sra. Iracy Andrade de Araújo, presentes na peça 20.
EXAME TÉCNICO
Alegações de defesa da Sra. Iracy Andrade de Araújo
18.	Ela inicia suas alegações lembrando que sua responsabilidade abarca apenas o período compreendido entre 1/1/2005 e 21/11/2005, pois, conforme Certidão em anexo, exarada e subscrita pelo Cartório do Juízo Eleitoral da 53° Zona, sediada em Campo Formoso-BA, teve seu mandato interrompido e cassado em 21/11/2005, sendo substituída primeiramente pelo então Presidente da Câmara Municipal, Sr. João José de Carvalho Dantas, que permaneceu em tal múnus até 10/32006, quando foi substituído pelo candidato que houvera logrado o segundo lugar no escrutínio. Sr. Francisco de Sales do Nascimento, o qual cumpriu o restante do mandato, até 31/12/2008.
19.	Após ressaltar as dificuldades encontradas, ela informa que, com a ajuda de servidores e empresas de contabilidade da época, conseguiu encontrar a documentação necessária à prestação de contas dos recursos do Programa de Atendimento a Jovens e Adultos, anexando cópias de empenhos de pagamentos efetuados em prol das empresas contratadas, bem como dos respectivos extratos bancários.
20.	Juntou, a título de comprovação de suas alegações, a certidão emitida pelo TRE - BA, os extratos bancários, processos de pagamento e Notas Fiscais emitidas pelos fornecedores, e o Demonstrativo da Execução da Receita e da Despesa e dos Pagamentos Efetuados.
Análise das alegações de defesa da Sra. Iracy Andrade de Araújo
21.	As alegações de defesa apresentadas 	pela Sra. Iracy Andrade de Araújo devem ser acatadas, pelos motivos a seguir expostos.
22.	A documentação anexada, composta de extratos bancários, notas de empenhos, notas fiscais e cópias dos cheques (peça 20, p. 6-88) , logrou comprovar a boa e regular aplicação dos recursos oriundos do Peja/2005, permitindo estabelecer o nexo de causalidade entre os recursos transferidos pelo FNDE e as despesas efetuadas com o Programa, como segue:
	Fornecedores
	Pagamentos efetuados
	Valor e número do cheque (R$) 
	Data

	José Lopes da Silva de Poços
	NF 000096, de 3/11/2005
	5.990,00 - 850055
	9/11/2005

	Joel Edson Barbosa dos Santos
	NF 000555, de 27/10/2005
	5.359,00 - 850054
	8/11/2005

	TDA Tropical Dist. De Alimentos Ltda.
	NF 0186, de 21/10/2005
	8.425,00 - 850052
	1º/11/2005

	Joel Edson Barbosa dos Santos
	NF 000559, de 31/10/2005
	3.790,00 - 850053
	1º/11/2005

	Reinaldo Fernandes de Caraíba
	NF 001529, de 16/9/2005
	2.080,00 - 850051
	28/9/2005

	TDA Tropical Dist. De Alimentos Ltda.
	NF 0128, de 13/9/2005
	14.740,00 - 850048 
	19/9/2005

	Mascia Camacan R. C. Formoso
	NF 000024, de 12/9/2005
	4.450,00 - 850050
	16/9/2005

	Editora FTD S.A.
	NF 013737, de 4/8/2005
	38.542,80 - 850047
	15/9/2005

	Joel Edson Barbosa dos Santos
	NF 000544, de 13/9/2005
	12.518,00 - 850049
	15/9/2005

	José Lopes da Silva de Poços
	NF 000090, de 2/8/2005
	13.178,00 - 850046
	5/9/2005

	Joel Edson Barbosa dos Santos
	NF 000537, de 24/8/2005
	10.660,00 - 850045
	2/9/2005

	TDA Tropical Dist. De Alimentos Ltda.
	NF 0103, de 1º/8/2005
	8.460,00 - 850044
	16/8/2005

	Alexandra Araújo C. Formoso ME
	NF 000614, de 11/8/2005
	3.625,00 - 850043
	16/8/2005

	Joel Edson Barbosa dos Santos
	NF 000534, de 3/8/2005
	10.3325,00 - 850042
	9/8/2005

	Joel Edson Barbosa dos Santos
	NF 000518, de 6/6/2005
	7.818,20
	23/6/2005

	TOTAL:
			R$ 149.961,00

23.	Cumpre registrar que o valor total da despesa realizada, indicado no Demonstrativo da Execução da Receita e da Despesa e dos Pagamentos Efetuados (peça 20, p. 89) , difere do valor repassado por conta do Peja/2005 - R$ 132.624,99, tendo em vista que R$ 28.378,83 passaram do exercício de 2004 para o de 2005, e R$ 6.187,82, que foi mantido em conta foi aprovado na prestação de contas de 2006, como dito no item 4 desta instrução.
24.	Consideramos, portanto, procedentes as alegações de defesa apresentadas pela Sra. Iracy Andrade de Araújo, tendo em vista que logrou demonstrar a boa e regular gestão dos recursos públicos, afastando o débito que lhe seria imputado.
24.1	Convém mencionar, ainda, recente decisão do TCU, no sentido de que a ausência de parecer do Conselho Social na prestação de contas gera presunção relativa de dano ao erário, não impedindo que a comprovação da boa e regular utilização dos recursos se faça por intermédio de outros meios lícitos de prova (Acórdão 662/2020-TCU-Plenário, Relator Ministra Ana Arraes) .
25.	Quanto ao Sr. João José de Carvalho Dantas, que a substituiu no cargo no período de 22/11/2005 até 10/3/2006, apesar de regularmente citado (peças 24-25) , não se manifestou, devendo ser considerado revel, nos termos do art. 12, § 3º, da Lei 8.443/1992; por outro lado, considerando o princípio da verdade material, onde se constatou, como dito no item acima, ter sido demonstrada pela Sra. Iracy Andrade de Araújo a boa e regular gestão dos recursos públicos, afastando o débito que lhe seria imputado, opina-se no sentido de também ele ter suas contas julgadas regulares com ressalvas.
CONCLUSÃO
26.	Em face da análise promovida nos itens 18 a 24, propõe-se acolher as alegações de defesa apresentadas pela responsável, Sra. Iracy Andrade de Araújo, prefeita de Campo Formoso no período de 1º/1 a 21/11/2005 e de 2009 a 2012, uma vez que foram suficientes para elidir as irregularidades a ela atribuídas. Desse modo, suas contas devem ser julgadas regulares com ressalva, dando-se lhe quitação.
INFORMAÇÕES ADICIONAIS
27.	Trata-se de processo em que consta como unidade jurisdicionada o município de Campo Formoso - BA, relacionado pelo Sr. Ministro Aroldo Cedraz, no Anexo II ao Ofício 5/2013-GAB.MIN-AC, dentre aqueles que dão causa a seu impedimento, nos termos do art. 151, parágrafo único, do Regimento Interno/TCU. Dessa forma, encaminhe-se ao Gabinete do Ministro Relator, via Secretaria das Sessões (Seses) - para ciência e registro -, com o alerta de que a votação que apreciará o presente processo não deve contemplar a participação do Sr. Ministro Aroldo Cedraz.
PROPOSTA DE ENCAMINHAMENTO
28.	Diante do exposto, submetem-se os autos à consideração superior, propondo:
a) acolher as alegações de defesa apresentadas pela Sra. Iracy Andrade de Araújo (CPF XXX.406.905-XX) , as quais lograram demonstrar a boa e regular gestão dos recursos públicos repassados ao Município de Campo Formoso/BA pelo Fundo Nacional de Desenvolvimento da Educação - FNDE, através do Programa de Apoio aos Sistemas de Ensino para Atendimento à Educação de Jovens e Adultos - PEJA, no exercício de 2005, afastando o débito que lhe seria imputado;
b) com fundamento nos artigos 1º, inciso I, 16, inciso II, 18, e 23, inciso II, todos da Lei 8.443/1992, c/c o art. 208 do Regimento Interno do TCU, julgar regulares com ressalva as contas da Sra. Iracy Andrade de Araújo (CPF XXX.406.905-XX) , Prefeita Municipal de Campos Formoso/BA no período de 1º/1 a 21/11/2005 e na gestão 2009-2012, dando-se lhe quitação;
c) com fundamento nos artigos 1º, inciso I, 16, inciso II, 18, e 23, inciso II, todos da Lei 8.443/1992, c/c o art. 208 do Regimento Interno do TCU, julgar regulares com ressalva as contas do Sr.  João José de Carvalho Dantas (CPF XXX.067.605-XX) , Prefeito Municipal de Campos Formoso/BA no período de 22/11/2005 a 10/3/2006, dando-se lhe quitação;
d) dar ciência aos responsáveis e ao FNDE do Acórdão que vier a ser proferido por este Tribunal e, em seguida, arquivar os autos".
II - PARECER DO MP/TCU
	" (...) 
Cumpre observar que a documentação juntada aos autos pela Sra Iracy Andrade de Araújo está restrita aos gastos efetuados por ela enquanto esteve à frente da Prefeitura (no valor histórico de     R$ 149.961,00; peça 20, p. 89) , não sendo adequado valer-se dessas informações para beneficiar o Sr. João José de Carvalho Dantas, que foi citado por valor distinto (valor histórico de R$ 4.855,00) , conforme despesas realizadas especificamente no seu período de gestão, e permaneceu silente.
A partir da documentação disponibilizada pela ex-prefeita (peça 20) , no concernente à execução financeira, é possível avaliar a compatibilidade entre os valores das notas fiscais emitidas pelos fornecedores contratados pela Prefeitura e os valores debitados na conta específica do programa por meio de cheques, identificados pelos números 850041 a 850055 nos extratos bancários (peça 20, p. 7, 29, 67 e 82) . Porém, os elementos fornecidos não constam das cópias dos referidos cheques, ou de qualquer outro meio capaz de comprovar que os emitentes das notas fiscais foram os reais beneficiários dos valores sacados, o que prejudica a recomposição do nexo de causalidade:
'A não-utilização de cheques nominativos impossibilita a comprovação de que os cheques constantes da movimentação bancária da conta específica do convênio foram destinados aos credores indicados no relatório de pagamentos efetuados.'  (Enunciado do Acórdão 2665/2009-TCU-Plenário, Jurisprudência Selecionada) 
'8. Somente as despesas relativas aos cheques 850162, 000124, 000133, 000132, 000127, 000138, 000142, 000144 e 850168 podem ser aceitas. A apresentação dos respectivos documentos fiscais que as embasaram completa o ciclo necessário à existência de nexo causal, com a demonstração da coerência entre valores e datas constantes dos extratos bancários com aqueles constantes dos documentos fiscais, além da identidade entre os beneficiários dos cheques e os emitentes dos documentos comprobatórios das compras efetuadas. A mera existência de lançamentos contábeis na prefeitura não se presta a substituir os documentos fiscais, até porque são estes que fundamentam aqueles; lançamentos contábeis destituídos de documentos de despesa que os embasem são imprestáveis pois a base do registro contábil é exatamente a documentação.' (Grifei, Acórdão 3000/2016-TCU-Plenário) 
A única exceção diz respeito ao pagamento feito a favor da Editora FTD S.A., efetuado por meio de depósito em dinheiro, com identificação da Prefeitura de Campo Formoso como depositante, cujo comprovante foi juntado à peça 20, p. 48.
De qualquer sorte, restaria comprovar que os serviços e materiais obtidos junto a esses fornecedores foram de fato prestados/entregues à contratante. Nesse sentido, nos documentos referentes aos processos de pagamento, verifica-se que foi reservado um campo para atestar esses recebimentos, onde consta a identificação da responsável por esse ato (Sra. Maria Telma Alves Reis) . Contudo, em análise às assinaturas apostas, é possível perceber grafias completamente distintas quando se compara a versão constante das páginas 8-9, 12-13, 18-19, 23-24, 68-69, 73-74, 77-78 e a das páginas 30-31, 35-36, 40, 44-45, 50, 56-57, 60-61, 83-84, o que prejudica qualquer conclusão a respeito da validade dessas atestações.
Portanto, com vênias por divergir da unidade técnica, concluo que a documentação juntada à presente tomada de contas especial não é suficiente para demonstrar a regularidade dos gastos efetuados pela Sra. Iracy Andrade de Araújo com os recursos do Peja/2005 no Município de Campo Formoso/BA, devendo ser rejeitadas suas alegações de defesa.
Ante o exposto, este representante do Ministério Público de Contas propõe julgar irregulares as contas da Sra. Iracy Andrade de Araújo e do Sr. João José de Carvalho Dantas, condená-los em débito, conforme valores indicados nos respectivos ofícios de citação (peças 9 e 24) , e aplicar-lhes a multa prevista no art. 57 da Lei 8.443/92."
	É o relatório.

não há.

Subprocurador-Geral Paulo Soares Bugarin.

TOMADA DE CONTAS ESPECIAL. PEJA/2005. OMISSÃO NO DEVER DE PRESTAR CONTAS. CITAÇÃO DE DOIS EX-GESTORES. REVELIA DE UM DOS CITADOS. APRESENTAÇÃO DE ALEGAÇÕES DE DEFESA POR EX-PREFEITA. APRESENTAÇÃO DE DOCUMENTOS EXTRAÍDOS DOS PROCESSOS DE PAGAMENTO. INVIABILIDADE DE ESTABELECER O NEXO CAUSAL. INCONSISTÊNCIAS QUE IMPEDEM A COMPROVAÇÃO DA ENTREGA DOS BENS ADQUIRIDOS. AUSÊNCIA DE COMPROVAÇÃO DA BOA E REGULAR APLICAÇÃO DOS RECURSOS. CONTAS IRREGULARES. CONDENAÇÃO EM DÉBITO CONFORME OS RECURSOS GERIDOS EM CADA MANDATO. MULTA. CIÊNCIA.

TOMADA DE CONTAS ESPECIAL (TCE)

Secretaria de Controle Externo de Tomada de Contas Especial (SecexTCE).

Trata-se de Tomada de Contas Especial instaurada pelo Fundo Nacional de Desenvolvimento da Educação (FNDE) , em desfavor da Sra. Iracy Andrade de Araújo e do Sr. João José de Carvalho Dantas, ambos ex-Prefeitos do Município de Campo Formoso/BA, em razão da omissão no dever de prestar contas de recursos repassados no exercício de 2005 à conta do Programa de Apoio aos Sistemas de Ensino para Atendimento à Educação para Jovens e Adultos (Peja) .
2.	Em 2005, o total de recursos disponíveis para execução do Peja correspondeu à quantia de R$ 154.816,00, resultante da soma de R$ 132.624,99 repassados no exercício com R$ 28.378,83 que restaram de 2004, e abatido o saldo de R$ 6.187,82, que permaneceu em conta para utilização em 2006.
3.	A Sra. Iracy Andrade de Araújo geriu despesas no valor total de R$ 149.961,00 e deixou o cargo em 21/11/2005. Ela foi substituída pelo Sr. João José de Carvalho Dantas, que ocupou o cargo interinamente até 10/3/2006 e movimentou R$ 4.855,00 até o final de 2005. 
4.	O prazo para apresentar a prestação de contas esgotou-se em 31/3/2006, na gestão do sucessor, Sr. Francisco de Sales do Nascimento. Esse Prefeito formulou representação criminal junto ao Ministério Público Federal por não dispor das informações necessárias para cumprir com esse dever (fls. 69/77-peça 01) . 
6.	Em vista disso, o FNDE, instaurou este processo, com responsabilização dos ex-Prefeitos Iracy e João José por débito correspondente às despesas realizadas em cada gestão.
7.	Diante da revelia dos responsáveis, a Secex/AM formulou proposta de mérito pela irregularidade das contas, condenação em débito e aplicação de multa.
8.	Após o envio dos autos ao MP/TCU, a Sra. Iracy Andrade de Araújo encaminhou suas alegações de defesa. Assim, os autos retornaram à Secex/AM para análise, conforme sugestão do Ministério Público acolhida por este Relator. 
9.	Logo a seguir, o FNDE enviou comunicação informando que recebera documentação encaminhada pela Sra. Iracy Andrade a título de prestação de contas. Posteriormente, a autarquia emitiu nota técnica concluindo pela manutenção do débito em face da ausência do parecer do Conselho de Acompanhamento e Controle Social do Fundo de Manutenção e Desenvolvimento do Ensino Fundamental e de Valorização do Magistério (Cacs-Fundef) entre os documentos fornecidos pela responsável, em desconformidade com exigência contida no art. 10, § 3º, da Resolução FNDE 25/2005.
10.	Com base nesse parecer, a Secex/AM apresentou proposta no sentido de julgar irregulares as contas da Sra. Iracy Andrade de Araújo e do Sr. João José de Carvalho Dantas, condenando-os ao pagamento do débito e aplicando-lhes a multa individual prevista no art. 57 da Lei 8.443/92.
11.	Ao examinar o processo, o MP/TCU anotou que a Sra. Iracy Andrade geriu os recursos até novembro de 2005, quando foi destituída do cargo e sucedida pelo Sr. João José de Carvalho Dantas. Em consequência, o Parquet entendeu que caberia à Sra. Iracy Andrade comprovar a regularidade dos gastos ocorridos durante a sua gestão, ao passo que cumpriria ao Sr. João José comprovar a correta aplicação dos recursos por ele geridos. No entanto, apontou o MP/TCU que essa questão foi desconsiderada pelo FNDE, pois a autarquia examinou a documentação entregue pela responsável como se fosse a prestação de contas, reprovando-a com base na falta do parecer do Cacs, sem efetivamente analisar os comprovantes de despesa apresentados pela gestora. Em decorrência dessa situação, o Ministério Público entendeu inadequadas as conclusões constantes da nota técnica emitida pela entidade federal.
12.	Tendo em vista que o pronunciamento da unidade técnica respaldou-se nas conclusões do FNDE, o Ministério Público considerou necessário que os autos retornassem à Secex/AM para nova instrução, de modo a contemplar a análise das informações e dos documentos que compunham as alegações de defesa da Sra. Iracy Andrade de Araújo.
13.	A SecexTCE examinou a documentação composta por extratos bancários, processos de pagamento e notas fiscais, assim como os Demonstrativos da Execução da Receita e da Despesa e dos Pagamentos Efetuados (peça 20) .
14.	Como resultado, a unidade técnica entendeu que os elementos fornecidos pela responsável lograram comprovar a boa e regular aplicação dos recursos, pois permitiram estabelecer o nexo de causalidade entre as quantias transferidas pelo FNDE e as despesas efetuadas. Assim, foi proposto acolherem-se as alegações da ex-Prefeita, afastar-se o débito e julgarem-se as contas regulares com ressalva. A unidade sugeriu estender esse juízo de mérito às contas do Sr. João José de Carvalho Dantas ante a comprovação da regular gestão dos recursos pela antecessora.
15.	Por sua vez, o MP/TCU divergiu desse encaminhamento. 
16.	Conforme apontado pelo Ministério Público, havia correspondência entre os quinze cheques emitidos na conta específica do programa e as notas fiscais constantes dos processos de pagamento. Porém, segundo o MP de Contas, não foram apresentadas as cópias dos cheques ou de qualquer outro meio capaz de comprovar que os emitentes das notas fiscais foram os reais destinatários dos valores sacados, de modo a fixar o nexo de causalidade. O parecer suscitou, como exceção, o pagamento feito a favor da Editora FTD S/A por meio de depósito em dinheiro na conta da empresa, com identificação da Prefeitura de Campo Formoso como depositante.
17.	Todavia, o Ministério Público considerou que mesmo essa exceção não poderia ser considerada em benefício da gestora, já que, na totalidade dos pagamentos, não havia comprovação da entrega dos materiais adquiridos. Nesse sentido, foi apontado que os documentos com a atestação da entrega continham a identificação da Sra. Maria Telma Alves Reis, como responsável pelo ato. Entretanto, o MP/TCU verificou que as assinaturas lançadas apresentavam grafias completamente distintas quando efetuado o confronto entre as versões constantes das fls. 8-9, 12-13, 18-19, 23-24, 68-69, 73-74, 77-78 e a das fls. 30-31, 35-36, 40, 44-45, 50, 56-57, 60-61, 83-84, todas componentes da peça 20, o que prejudicaria a conclusão a respeito da validade dessas atestações.
18.	Quanto ao Sr. João José, o Ministério Público ressaltou que os documentos apresentados não se referiam às despesas realizadas em seu período de gestão, no valor de R$ 4.855,00.
19.	Com base nessas constatações, o MP/TCU propôs julgar irregulares as contas da Sra. Iracy Andrade de Araújo e do Sr. João José de Carvalho Dantas, condená-los em débito pelos valores constantes das respectivas citações e aplicar-lhes a multa prevista no art. 57 da Lei 8.443/1992.
20.	Assiste razão ao Ministério Público.
21.	Na tabela abaixo, consta a relação das despesas, conforme os documentos encaminhados pela gestora. 	
		Fornecedores
	Pagamentos efetuados
	Valor e número do cheque (R$) 
	Data

	01
	José Lopes da Silva de Poços
	NF 000096, de 3/11/2005
	5.990,00 - 850055
	9/11/2005

	02
	Joel Edson Barbosa dos Santos
	NF 000555, de 27/10/2005
	5.359,00 - 850054
	8/11/2005

	03
	TDA Tropical Dist. De Alimentos Ltda.
	NF 0186, de 21/10/2005
	8.425,00 - 850052
	1º/11/2005

	04
	Joel Edson Barbosa dos Santos
	NF 000559, de 31/10/2005
	3.790,00 - 850053
	1º/11/2005

	05
	Reinaldo Fernandes de Caraíba
	NF 001529, de 16/9/2005
	2.080,00 - 850051
	28/9/2005

	06
	TDA Tropical Dist. De Alimentos Ltda.
	NF 0128, de 13/9/2005
	14.740,00 - 850048 
	19/9/2005

	07
	Mascia Camacan R. C. Formoso
	NF 000024, de 12/9/2005
	4.450,00 - 850050
	16/9/2005

	08
	Editora FTD S.A.
	NF 013737, de 4/8/2005
	38.542,80 - 850047
	15/9/2005

	09
	Joel Edson Barbosa dos Santos
	NF 000544, de 13/9/2005
	12.518,00 - 850049
	15/9/2005

	10
	José Lopes da Silva de Poços
	NF 000090, de 2/8/2005
	13.178,00 - 850046
	5/9/2005

	11
	Joel Edson Barbosa dos Santos
	NF 000537, de 24/8/2005
	10.660,00 - 850045
	2/9/2005

	12
	TDA Tropical Dist. De Alimentos Ltda.
	NF 0103, de 1º/8/2005
	8.460,00 - 850044
	16/8/2005

	13
	Alexandra Araújo C. Formoso ME
	NF 000614, de 11/8/2005
	3.625,00 - 850043
	16/8/2005

	14
	Joel Edson Barbosa dos Santos
	NF 000534, de 3/8/2005
	10.3325,00 - 850042
	9/8/2005

	15
	Joel Edson Barbosa dos Santos
	NF 000518, de 6/6/2005
	7.818,20 - 850041
	23/6/2005

22.	No caso das despesas de números 01/07 e 09/15 na tabela, não há comprovação de que tenham sido efetivamente pagas aos beneficiários indicados na documentação, uma vez que não foram juntadas as respectivas cópias dos cheques ou de outros documentos oriundos do banco que pudessem identificar os destinatários das quantias retiradas da conta do Peja. Portanto, não há nexo de causalidade entre os recursos e as despesas declaradas.
23.	Com relação à despesa com a aquisição de livros junto à editora FTD S/A (número 08 acima) , observa-se que também há inconsistência. Segundo a relação dos pagamentos efetuados (fls. 89-peça 20) , a despesa teria sido paga com o cheque 850047. O extrato da conta específica registra o saque dos recursos por meio do referido cheque. Entretanto, constou do processo de pagamento comprovante de depósito da quantia correspondente na conta do fornecedor, realizado em dinheiro pela Prefeitura Municipal (fls. 48-peça 20) . Esse procedimento fragilizou o estabelecimento do nexo, especialmente porque o art. 4º, inciso IV, da Resolução/CD/FNDE 25/2005 determinava que as despesas realizadas à conta do programa somente poderiam ser pagas mediante cheque nominativo ao credor ou ordem bancária.
24.	Ainda que fosse ultrapassada essa questão, subsiste a ausência de comprovação da entrega dos bens adquiridos, que consistiram em gêneros alimentícios, material escolar e livros didáticos. Nos processos de pagamento apresentados, os campos para atestação de recebimento indicam que a responsável pelo ato seria a Sra. Maria Telma Alves Reis, porém há divergências significativas no padrão gráfico das assinaturas constantes dos documentos, como apontado pelo MP/TCU.
25.	Por conseguinte, os elementos apresentados pela Sra. Iracy Andrade não foram capazes de comprovar a boa e regular aplicação dos recursos por ela geridos.
26.	No que se refere à situação do Sr. João José, está correto o Ministério Público. Não há comprovação da regular utilização dos recursos do Peja durante a gestão desse responsável. 
27.	Em vista desse quadro, ficou caracterizada a inobservância ao disposto no art. 70, parágrafo único, da Constituição Federal e no art. 93 do Decreto-Lei 200/1967. Também resta não comprovada a boa-fé dos responsáveis. Logo, manifesto-me de acordo com a proposta de encaminhamento formulada pelo Parquet no sentido de julgar irregulares as contas e condenar os responsáveis em débito.
28.	Com relação à multa do art. 57 da Lei 8.443/92, a aplicação deve ficar adstrita à Sra. Iracy Andrade de Araújo, já que consta do Sistema CPF o falecimento do Sr. João José ocorrido em dezembro de 2017, após a citação do responsável. Cabe ressaltar que não há óbice para a aplicação da multa do art. 57 da LOTCU à ex-gestora. No presente caso, o prazo para apresentação da prestação de contas dos recursos findou em 31/03/2006. O pronunciamento que ordenou a citação foi expedido em 19/01/2016, interrompendo, portanto, o transcurso de dez anos necessário para que se opere a prescrição da pretensão punitiva.
Feitas as considerações pertinentes, submeto a este Colegiado o acórdão adiante exposto.
TCU, Sala das Sessões Ministro Luciano Brandão Alves de Souza, em 2 de março de 2021.
AUGUSTO SHERMAN CAVALCANTI 
Relator